最高法院民事判決　　　　　　　　　　　　　　　八十六年度台上字第二三五○號
　　上　訴　人　東進營造有限公司
　　法定代理人　余東錦
　　訴訟代理人　李勝雄律師
　　被 上訴 人　台東縣延平鄉公所
　　法定代理人　邱勝英
右當事人間請求返還保險單事件，上訴人對於中華民國八十五年十月二十八日台灣高
等法院花蓮分院第二審更審判決（八十三年度上更(二)字第三號），提起上訴，本院判
決如左：
    主  文
上訴駁回。
第三審訴訟費用由上訴人負擔。
    理  由
本件上訴人主張：伊於民國七十六年七月三日與被上訴人訂約，承攬被上訴人之「東
十六線紅葉道路改善工程」（下稱系爭工程），因向訴外人國泰產物保險股份有限公
司辦理履約保證保險而將該公司第○五○○字第七六ＢＤ○○○四九號保證保險單正
本一件（下稱系爭保險單）交付被上訴人，資為工程履約之保證。嗣被上訴人經二次
辦理變更原設計有誤之圖說，仍發現「松風橋」設計不當，無法施工。伊乃於八十年
四月十二日催告被上訴人於七日內再為變更設計，竟遭被上訴人拒絕，依民法第五百
零七條規定，伊即得解除契約。爰以訴狀繕本之送達為解除契約之意思表示，被上訴
人自應依同法第二百五十九條規定，負回復原狀之義務，將系爭保險單返還與伊等情
，求為命被上訴人交還系爭保險單予伊之判決。
被上訴人則以：系爭工程並無設計不當無法施工之問題，且除雙方有爭執之「松風橋
」部分外，上訴人均違約未為施作，其片面解除契約，亦非適法。又上訴人另件以解
除契約為由，請求伊返還系爭保險單事件，業經判決上訴人敗訴確定，其再提起本件
訴訟，顯違一事不再理之原則等語，資為抗辯。
原審以：上訴人另件請求被上訴人返還系爭保險單事件，前經原法院七十八年度上字
第五○號及最高法院七十九年度台上字第一四四三號判決上訴人敗訴確定。上訴人於
本件主張其依民法第五百零七條所定解除契約之原因事實，係發生在上開確定判決之
後，非屬該確定判決效力之所及，其提起本件訴訟，固無一事不再理原則之適用。惟
民法第五百零七條就「定作人之協力及不為協力之效果」所為之規定，倘於承攬契約
之內容係包括數個可獨立施作之工作項目，而其中有一部分需定作人之協力行為始能
完成時，苟該非經定作人協力不能完成（施工）部分，並不影響其他部分工作之進行
及完成，且其他工作之進行及完成，亦可達成契約之一部分目的，即應解為承攬人僅
得對該不能施作部分之契約為解除。殊不容承攬人任意以契約中之一小部分需經定作
人協力而未為協力致該部分不能施作，率爾併就無需定作人為協力仍可完成達到該部
分契約目的之工作，併予以解除契約。茲查系爭工程中之「松風橋」工程部分，依被
上訴人所提供之第二次變更設計圖說，先後經囑託台灣省土木技師公會及國立高雄工
商專科學校鑑定結果，均認定無法施工，須變更設計圖說，以調整工作內容。上訴人
以經其催告後，被上訴人就該部分工程，迄未提出第三次變更設計圖說，係屬未盡定
作人之協力義務，據以依民法第五百零七條規定解除該部分之工程契約，雖非無理，
然系爭工程除該「松風橋」部分占全部工程之百分之十七‧○五外，既尚有：「瓦崗
橋」一座、擋土牆二千九百六十二公尺、排水溝二千七百零二公尺、集水井九處、埋
涵管九處、護欄一千二百零八座、道路路面工程三千一百八十六公尺等工程，為上訴
人所不爭執，而此部分工程，與「松風橋」部分，並無施工上之關聯性，亦即「松風
橋」之無法施工，不影響其他部分工程之施工，已據上訴人之現場工地負責人林秋蘭
證述明確，具見上開得施工部分，仍可達成大部分之契約目的。上訴人謂：「松風橋
」不能施工，連帶影響其他部分之工程云云，為不足採。是上訴人無視被上訴人於七
十八年一月二十三日以東延鄉經字第○三七六號函通知上訴人「……松風橋問題，請
於七十八年一月二十五日會同現場實地檢討。至於沒問題之路段，請於七十八年一月
三十日前復工」等情，逕以松風橋不能施工為由，併就松風橋以外之工程拒絕繼續施
工，自屬違背兩造所簽訂系爭工程合約之約定。其解除全部工程契約，請求被上訴人
返還系爭保險單，於法已屬不合。況系爭保險單，係上訴人交付被上訴人用以抵付上
訴人原應交付之履約保證金為兩造所不爭執，姑不論該保險單僅屬單一，無從依「台
灣省各機關營繕工程投標須知」及「工程履約保證保險單條款」之規定，按工程進度
為「比例」發還；即就上訴人所自承系爭保險單係屬不可分割，被上訴人得對全部保
險單行使權利。而上訴人係於七十七年十一月三日全面停工，撤出工地，尚無任何工
程完成驗收等情觀之，上訴人亦無依契約請求被上訴人返還系爭保險單之餘地。為原
審心證之所由得，並明被上訴人未遲延「提供水泥」，實係上訴人之受領遲延，上
訴人不得以被上訴人未為此項協力行為，依民法第五百零七條第二項規定，對被上訴
人聲明解除契約。兩造有爭執之「松風橋」工程部分，縱於變更設計時，可影響該部
分之路線變更，仍應由兩造依系爭工程合約書第十六條約定解決，非上訴人得任憑己
意，拒絕其他路段之繼續施工，被上訴人依約通知上訴人就「松風橋」以外之工程先
行施工，洵非無據。及兩造其餘之攻擊防禦方法，毋庸逐一論述之意見，因而維持第
一審所為上訴人敗訴之判決，駁回其上訴。經核於法尚無違誤。上訴論旨猶以：系爭
工程中之「松風橋」部分，須先行施作，始得進行其他工作項目，被上訴人未為協力
行為上訴人得解除契約，請求被上訴人返還系爭保險單等詞，指摘原審採證、認事之
職權行使及原判決其他贅述之理由為不當，求予廢棄，非有理由。
據上論結，本件上訴為無理由，依民事訴訟法第四百八十一條、第四百四十九條第一
項、第七十八條，判決如主文。
中      華      民      國    八十六    年      七      月    二十四    日
                              最高法院民事第五庭
                                  審判長法官  張  福  安
                                        法官  蘇  茂  秋
                                        法官  蘇  達  志
                                        法官  顏  南  全
                                        法官  葉  賽  鶯
      右正本證明與原本無異
                                              書  記  官
中      華      民      國    八十六    年      八      月      六      日
                                                                        Ｔ
